【裁判字號】    90,訴,3213
【裁判日期】    901001
【裁判案由】    返還價金
【裁判全文】
臺灣臺北地方法院民事判決  九十年度訴字第三二一三號
    原      告  甲○○
    被      告  東雲股份有限公司
    法定代理人  乙○○
右當事人間請求返還價金事件，本院判決如左：
    主    文
被告應給付原告新台幣貳拾柒萬伍仟壹佰肆拾元及自民國九十年七月十日起至清償日
止，按週年利率百分之五計算之利息。
原告其餘之訴駁回。
訴訟費用由被告負擔二分之一，餘由原告負擔。
本判決第一項命被告給付新台幣萬捌仟肆佰肆拾元部分，得假執行；於命被告給付
新台幣貳拾萬陸仟柒佰元部分，於原告以柒萬捌仟元供擔保後，得假執行，但被告
於假執行程序實施前，以新台幣貳拾萬陸仟柒佰元為原告預供擔保，得免假執行。
原告其餘假執行之聲請駁回。
    事    實
一、原告方面：
    (一)聲明：
      １被告應給付原告新台幣（下同）五十七萬五千四百四十元及自起訴狀繕本送
        達之翌日起至清償日止，按週年利率百分之五計算之利息。
      ２願供擔保，請准宣告假執行。
    (二)陳述：
      １原告甲○○於民國八十一年十二月三日向被告東雲股份有限公司購買坐落於
        台北縣新莊市○○段二七七、五三三地號土地及其上預售房屋壹樓Ｄ四十二
        號房屋一戶（現門牌號碼為台北縣新莊市○○○路三八０之十四號），原告
        已給付被告八十四萬八千四百四十元，然於八十八年七月間，原告經被告通
        知辦理銀行對保、產權用印及繳款手續時，因發現所購之房屋缺少衛浴設備
        、室內坪數不足、地板未鋪設地磚、無天花板等瑕疵，向被告請求補正未獲
        處理，更遭被告依買賣契約書第十六條約定解除契約，並將原告已繳納之價
        款八十四萬八千四百四十元充作違約金（包括展業基金三萬八千四百四十元
        及已繳納之價款八十一萬元）悉數沒收。惟兩造間之買賣契約既因被告於八
        十八年十月廿一日表示解除，依民法第二百百五十九條之規定，被告應負回
        復原狀之義務。再者，被告受原告繳納價金之法律上原因亦不復存在，原告
        亦得依不當得利之法律關係，請求被告返還已繳之價金。
      ２兩造買賣契約書，為被告單方擬訂之定型化契約，就該契約書第十六條沒收
        違約金之約定，除有違反消費者保護法之疑義外，被告所沒入之違約金，亦
        有過高，請求法院予以酌減，酌減後，被告應返還原告五十七萬五千四百四
        十元，其理由如下：
        (1)展業基金三萬八千四百四十元，應全數返還原告：原告因被告向其表明將
          來為發展東帝士金銀座精品名店民生廣場之必要，而以「展業基金」之名
          義，要求原告另行繳交三萬八千四百四十元，原告已於八十三年六月八日
          繳納。該款項並不屬於兩造所約定之房屋價金，故被告不得依買賣契約書
          第十六條之約定沒收，應予返還。
        (2)已繳交價金八十一萬元，應返還其中五十三萬七千元：兩造所簽訂之契約
          ，係被告為與不特定多數人訂立契約之用，而單方預先擬定之定型化契約
          ，其所訂立之日期在消費者保護法公布以前，雖不受該法關於定型化契約
          之規範，惟依民法第二百四十七條之一及民法債篇施法第十七條之規定，
          前開買賣契約之定型化條款應受規範。因此，關於兩造間之買賣契約中關
          於違約金數額之多寡，原則上應視簽約時社會經濟及房地產景氣狀況，由
          雙方加以磋商。然本案僅由被告所提之定型化契約條款作為雙方權利義務
          範圍之依據，原告除於訂約時並無適當時間審閱買賣契約之條款外，對於
          買賣契約書之條款，亦僅有接受與否而無磋商餘地，故就符合被告單方所
          擬定之買賣契約書第十六條解除事由時，原告所繳付之價款應悉數沒收，
          無疑地加重原告義務，致其因買賣契約解除後，須負擔高額違約金之代價
          ，洵屬無理。從而，原告依民法第二百五十二條之規定，請求法院酌減原
          告須擔之違約金金額，對於遭被告沒收作為違約金之八十四萬八千四百四
          十元，已高達兩造買賣總價金二百七十三萬元之三分之一，顯有背於誠實
          信用原則，且加重原告之責任，應認為無效或予以酌減，至於應酌減之金
          額，參照一般營造業同業利潤標準，以同業利潤百分之十作為基數，再乘
          上買賣價金總額後，所得之數作為合理違約金之標準。原告已繳之價金為
          八十一萬元，扣除二百七十三萬元乘以百分之十即二十七萬三千元後，剩
          餘五十三萬七千元，即應返還原告。
    (三)證據：提出房屋土地買賣約書一份、收據四十二份、存證信函一份、計算表一
      份、展業基金收據一份、營利事業各業所得額及同業利潤標準三份、內政部預
      售屋買賣契約範本一份為證。
二、被告方面：
    (一)聲明：
      １原告之訴駁回。
      ２如受不利益之判決，願供擔保，請准免為假執行之宣告。
    (二)陳述：
      １展業基金部分：原告既遭解除契約，無法取得買賣房屋經營使用，就展業基
        金部分，願退還原告。惟原告自遭被告解除契約後，從未請求被告返還展業
        基金，反而挑剔買受之房屋有瑕疵為由，解除契約，並起訴請求返還全部價
        金，經臺灣高等法院以九十年度上易字第五八號判決確定後，原告始提出本
        件訴訟，依民事訴訟法第八十條規定，被告就此部分認諾，原告實無起訴之
        必要，此部分之訴訟費用，應由原告負擔。
      ２違約金部分：
        (1)違約金為損害賠償總額之預定，原告既主張違約金過高，被告未受有如違
          約金等額之損害，應由原告舉證證明被告所受損害小於違約金，原告就此
          並未舉證，僅空言被告未受有損害，其主張自不足採。
        (2)兩造係於八十一年簽立買賣契約，依八十一年度營利事業各業所得額標準
          及同業利潤標準，被告屬於「房屋興建投資業」，其毛利率為百分之四十
          六，包含百分之三十之費用及百分之十六之純利率，按費用即為被告因與
          原告簽約所支出之費用，乃被告因原告違約所受之損害，純利則為被告依
          原訂契約預期可得之利益，此為原告違約致被告所失之利益，所受損害及
          所失利益，皆為被告所得請求原告違約損害賠償之範圍。原告自承其所繳
          價金尚不足三成，依上開八十一年度營利事業各業所得額標準及同業利潤
          標準，被告所受損害已高達買賣總價金百分之四十，即一百二十萬一千二
          百元，遠超過被告所沒收原告已繳金，自無違約金過高之情事。
      ３退步言之，被告銷售原告所買受之房屋，係委由訴外人僑國廣告事業股份有
        限公司（以下簡稱僑國公司）代理銷售業務及廣告製作，依被告與僑國公司
        間之企劃銷售契約書第八條約定，被告應銷售金額之百分之五，計算服務費
        用給僑國公司，本件原告所買受之房屋銷售金額為二百七十三萬元，則給與
        僑國公司之服務費用即為十三萬六千五百元，此為被告為銷售該房屋與原告
        所支出之費用，即被告因原告違約所受之損害，就原告自不得請求返還。
      ４又原告主張依營造業之同業利潤標準計算被告所失利益，惟被告所營事業乃
        房屋興建投資，並無營建房屋之營業項目，非營建業，亦未領有營造業登記
        證書，原告誤認被告應屬營造業，應以營造業之同業利潤標準計算所失利益
        ，顯無理由。
    (三)證據：提出八十一年度營利事業各業所得額標準及同業利潤標準一份、本院八
      十九年度訴字第三二二五號民事判決書、臺灣高等法院九十年度上易字第五八
      號民事判決書、企劃銷售契約書一份、被告公司變更登記事項卡一份為證。
    理    由
一、被告之法定代理人原為張清德，於訴訟繫屬中變更為乙○○，被告聲明由其承受
    本件訴訟，核無不合，應予准許。
二、原告起訴主張：其於八十一年十二月三日向被告購買坐落於台北縣新莊市○○段
    二七七、五三三地號土地及其上預售房屋壹樓Ｄ四十二號房屋一戶，現門牌號碼
    為台北縣新莊市○○○路三八０之十四號，原告已給付被告展業基金三萬八千四
    百四十元及買賣價金八十一萬元，嗣買賣契約為被告於八十八年十月廿一日表示
    解除，並將上開款項充作違約金予以沒收，惟原告所繳納之款項中之展業基金三
    萬八千四百四十元部分，並非買賣價金，依約被告不得將之充作違約金沒收，又
    兩造買賣契約第十六條有關違約金之約定，為被告單方擬定之定型化契約，原告
    於訂約之際，並無與被告磋商之餘地，有失公平，應認為無效，縱或不然亦請求
    法院酌減至買賣總價金之百分之十，依此計算被告僅得沒收價金中之二十七萬三
    千元為違約金，剩餘部分之五十三萬七千元，併同展業基金三萬八千四百四十元
    ，合計五十七萬五千四百四十元，則應返還原告，爰依民法第二百五十九條、第
    一百七十九條之規定，請求被告返還上開金額及自起訴狀繕本送達之翌日起至清
    償日止，按週年利率百分之五計算之利息等語。
三、被告則以：原告請求之展業基金部分，被告願退還原告，此部分實無起訴之必要
    ，依民事訴訟法第八十條之規定，原告應負擔此部分之訴訟費用。次就違約金部
    分，違約金為損害賠償總額之預定，原告既主張違約金過高，被告未受有如違約
    金等額之損害，應由原告舉證證明被告所受損害小於違約金；兩造係於八十一年
    簽立買賣契約，依八十一年度營利事業各業所得額標準及同業利潤標準，被告屬
    於「房屋興建投資業」，其毛利率為百分之四十六，包含百分之三十之費用及百
    分之十六之純利率，按費用即為被告因與原告簽約所支出之費用，乃被告因原告
    違約所受之損害，純利則為被告依原訂契約預期可得之利益，此為原告違約致被
    告所失之利益，依此計算，被告所受損害已高達一百二十萬一千二百元，遠超過
    被告所沒收原告已繳金，自無違約金過高之情事；退步言之，被告銷售原告所買
    受之房屋，係委由訴外人僑國公司代理銷售業務及廣告製作，依被告與僑國公司
    間之企劃銷售契約書第八條約定，被告應給付銷售金額百分之五之服務費用予僑
    國公司，本件原告所買受之房屋為二百七十三萬元，則給與僑國公司之服務費用
    即為十三萬六千五百元，此為被告為銷售該房屋與原告所支出之費用，即被告因
    原告違約所受之損害，就原告自不得請求返還；又原告主張依營造業之同業利潤
    標準計算被告所失利益，惟被告所營事業乃房屋興建投資，並無營建房屋之營業
    項目，非營建業，亦未領有營造業登記證書，原告誤認被告應屬營造業，應以營
    造業之同業利潤標準計算所失利益，顯無理由等語資為抗辯。
四、經查，原告主張其於八十一年十二月三日向被告購買坐落於台北縣新莊市○○段
    二七七、五三三地號土地及其上預售房屋壹樓Ｄ四十二號房屋一戶，並已給付被
    告展業基金三萬八千四百四十元及買賣價金八十一萬元，嗣買賣契約經被告以原
    告違約為由，於八十八年十月廿一日表示解除，並將上開款項充作違約金予以沒
    收之事實，業據其提出房屋土地買賣契約書一份、繳納價金收據影本四十二份，
    存證信函一份、繳納展業基金收據一份為證，並為被告所不爭執，應堪信為真實
    。次查，原告主張被告於解除契約後，應依民法第二百五十九條及第一百七十九
    條之規定，返還所繳價金及展業基金，除展業基金部分，業據被告認諾，應為被
    告敗訴判決外，有關已繳價金部分，被告則以前開情詞置辯，因此本件兩造爭執
    之處，應在於兩造有關違約金之約定條款，是否違反定型化契約之公平性原則，
    而為無效，以及約定之違約金是否過高，應予酌減，茲分別論斷如下：
    (一)按依照當事人一方預定用同類契約之條款而訂定之契約，有免除或減輕預定契
      約條款之當事人之責任者、加重他方當事人之責任者、使他方當事人拋棄權利
      或限制其行使權利者、其他於他方當事人有重大不利益者，而按其情形顯失公
      平者，該部分約定無效，民法第二百四十七條之一定有明文，又此項規定，雖
      於兩造訂約後之八十八年四月廿一日經總統公布修正，於八十九年五月五日施
      行，但依民法債篇施行法第十七條之規定，上揭規定於民法債篇修正施前訂定
      之契約，亦適用之，因此原告主張本件有上揭規定之適用，尚屬有據。次查，
      原告主張兩造買賣契約為被告為與不特定人訂立房屋及土地買賣契約，而事先
      擬訂之定型化契約，為被告所不爭執，固堪採信，惟有關違約金之約定，係為
      法律所允許，此觀諸民法第二百五十條第一項之規定即明，且觀諸兩造契約第
      十六條約定原告違約之四款情形，並無不合理之處，尚無顯失公平之虞，而約
      定以已繳之價款全數充作違約金，則為違約金之約定是否過高之問題，應否予
      以酌減之問題，與定型化契約條款是否顯失公平之情形有間，原告主張兩造買
      賣契約第十六條有關於違約金之約定，顯失公平，應依民法第二百四十七條之
      一之規定宣告無效云云，並非可採。
    (二)次按約定之違約金過高者，法院得減至相當之數額，民法第二百五十二條著有
      明文。又違約金是否相當，須依一般客觀事實、社會經濟狀況及當事人所受損
      害情形，以為酌定；而約定之違約金是否過高，應就債務人若能如期履行債務
      時，債權人可得享受之一切利益為衡量之標準（最高法院四十九年度台上字第
      八０七號、五十一年度上字第一九號判例意旨參照）。本件兩造買賣契約第十
      六條約定，原告若有違約，被告得解除本契約，並將原告已繳納價款悉數作為
      違約金，概不退還。其不論原告所繳之價款為何，悉數作為違約金，則違約金
      是否過高，則當以原告所繳價金及社會經濟狀況、被告依契約可得利益為判斷
      之依據。本件兩造買賣契約之總價款為二百七十三萬元，原告已給付價金八十
      一萬元，達約定總價金之百分之廿九，兩造於八十一年間訂約，依財政部所頒
      八十一年度營利事業各業所得額標準及同業利潤標準，被告為房屋興建投資業
      ，其毛利潤為百分之四十六，費用率為百分之卅，淨利率則為百分之十六，有
      該同業利潤標準表在卷可稽，按上開同業利潤標準，為財政部每年就營利事業
      各種同業核定利潤標準作為課徵所得稅之依據，其核定之標準，係依據各業抽
      樣調查，以一般同業之收入支出成本為憑，並徵詢各同業公會之意見而核定，
      已涵蓋同業客觀事實、社會經濟情況在內，自得為本件判斷兩造違約金是否過
      高之依據。又上開營業淨利率百分之十六，應為被告因本件買賣契約所得之預
      期利益，至於費用率百分之卅，雖可視為被告履行契約所生之費用，惟其高達
      百分之卅，且如原告所自承其將買標的物之銷售及廣告等業務，委由訴外人僑
      國公司為之，而依約給付僑國公司銷售金額百分之五之費用，此項具體之支出
      ，應為被告所受之損害。因此本件綜合上述各情，以原告之可獲淨利率百分之
      十六，加上百分之五之費用，本院認為其違約金以買賣總價金之百分之廿一為
      適當，原告主張原約定之違約金過高，請求予以酌減，尚屬有據。
    (三)原告雖主張應予酌減至買賣總價金之百分之十云云，並提出營利事業各業所得
      額及同業利潤標準表三份及內政部所頒之預售屋買賣契約範本在卷為憑。惟查
      ，原告所提出之營利事業各業所得額及同業利潤標準表三份中，一份年份不詳
      ，另二份分別為八十三年度及八十九年度，並非兩造訂約之八十一年度利潤標
      準，其間每年之社會經濟狀況當有變遷，已非得為依據，且其所主張被告為「
      房屋建築營造」類，而被告之營業項目，並無有房屋建築營造，有被告公司之
      變更登事項卡在卷可按，因此原告之主張依上開同業利潤標準將違約金酌減至
      百分之十，即乏所據。再查，內政部所頒之預售屋買賣契約書範本第二十四條
      第二款雖規定，違約金最高不得超過買賣價之百分之十五，惟內政部所頒之預
      售屋買賣契約，僅係供訂約者參考，並無法之拘束力，且違約金是否適當，如
      前所述，須依一般客觀事實、社會經濟狀況及當事人所受損害情形，以為酌定
      ，而是否過高，應就債務人若能如期履行債務時，債權人可得享受之一切利益
      為衡量之標準，尚難有量化之基準，因此違約金之約定是否高，當就具體案件
      加以審酌判斷，不能以內政部所頒之契約範圍為斷，原告上開之主張，並非可
      採。
    (四)又按無法律上之原因而受利益，致他人受損害者，應返還其利益，雖有法律上
      之原因，而其後已不存在者，亦同，民法第一百七十九條亦著有明文。本件兩
      造間之違約金，應減至買賣總價金之百分之廿一，依此計算，兩造買賣總價金
      為二百七十三萬元，其百分之廿一為五十七萬三千三百元，而原告已給付之價
      金為八十一萬元，兩相扣減尚餘二十三萬六千七百元，此部分之金額，經酌減
      後，被告已無法律上之原因而受有利益，致原告受有損害，其間亦有因果關係
      存在，從而原告依不當得利法律關係請求，被告返還已付價金於上開金額之範
      圍內，應屬有據。
五、綜上所述，原告依不當得利之法律關係，請求被告返還展業三萬八千四百四十元
    及違約金經酌減後之二十三萬六千七百元，合計二十七萬五千一百四十元及自起
    訴狀繕本送達之翌日即九十年七月十日起至清償日止，按週年利率百分之五計算
    之法定遲延利息，為有理由，應予准許，超過上開範圍之請求，則為無理由，應
    予駁回。
六、假執行之宣告：
    (一)按本於被告認諾所為之判決，法院應依職權宣告假執行，民事訴訟法第三百八
      十九條第一項第一款定有明文。本件原告請求被告返還展業基金三萬八千四百
      四十元部分，為被告所認諾，按諸上揭規定，本院應依職權宣告假執行。
    (二)次就原告請求返還已繳價金五十三萬七千元部分，兩造均陳明願供擔保，請准
      為假執行或免為假執行之宣告，經核於原告勝訴之部分，均無不合，茲分別酌
      定相當之擔保金額准許之，至於原告敗訴部分，其假執行之聲請，失所附麗，
      應予駁回。
七、至於被告主張有關其認諾部分之訴訟費用，依民事訴訟法第八十條之規定，應由
    原告負擔云云。惟按民事訴訟法第八十條固規定被告對於原告關於訴訟標的主張
    逕行認諾，並能證明其無庸起訴者，訴訟費用應由原告負擔。然查，原告曾以其
    解除契約為由，請求被告返還繳納之款項八十四萬八千四百四十元，經判決敗訴
    確定，有本院八十九年度訴字第三二二五號民事判決書、臺灣高等法院九十年度
    上易字第五八號民事判決書各一份在卷可稽，原告於該案所主張已繳納之八十四
    萬八千四百四十元，包括買賣價金八十一萬元及展業基金三萬八千四百四十元，
    應為被告所明知，於該訴訟終結以迄本案，被告並未將展業基金三萬八千四百四
    十元返還原告，難謂原告就此部分無起訴請求之必要，因此本院認為本件就此部
    分，並無民事訴訟法第八十條規定之適用，而斟酌兩造勝敗之比例，依民事訴訟
    法第七十九條但書之規定，令兩造各負擔二分之一之訴訟費用。
八、本件事證已臻明確，兩造其餘之主張及攻擊防禦方法，與所舉未經援用之證據，
    經本院審酌後，認均與判決結果不生影響，爰不予一一論駁，附予敘明。
九、據上論結，本件原告之訴為一部有理由，一部無理由，依民事訴訟法第第七十九
    條但書、第三百八十九條第一項第一款、第三百九十條第二項、第三百九十二條
    ，判決如主文。
中      華      民      國      九十      年      十      月    卅一    日
                                        民事第六庭法      官  劉坤典
右為正本係照原本作成
如對本判決上訴，須於判決送達後廿日內向本院提出上訴狀
中      華      民      國      九十      年      十      月    卅一    日
                                                  法院書記官  王朝枝


司法院資訊處製作；財團法人民間司法改革基金會備份。
